ACORDAO-COMPLETO-2543163

ACÓRDÃO 3676/2022 ATA 23/2022 - PRIMEIRA CÂMARA

VISTOS, relatados e discutidos estes autos de pensão civil concedida pelo Tribunal de Contas da União,
ACORDAM os Ministros do Tribunal de Contas da União, reunidos em sessão da Primeira Câmara, diante das razões expostas pelo Relator, com fundamento no art. 71, inciso III, da Constituição Federal e nos arts. 1º, inciso V, 39, inciso II, e 45 da Lei 8.443/1992, em:
9.1. considerar ilegal o ato de pensão civil de interesse do sr. Moacir Ferreira dos Santos, recusando seu registro;
9.2. dispensar o ressarcimento das quantias indevidamente recebidas, em boa-fé, pelo interessado, consoante o Enunciado 106 da Súmula de Jurisprudência deste Tribunal;
9.3. determinar à Secretaria-Geral de Administração desta Corte que:
9.3.1. faça cessar, no prazo de 15 (quinze) dias, contado a partir da ciência desta deliberação, os pagamentos decorrentes do ato impugnado, sob pena de responsabilidade solidária da autoridade administrativa omissa, consoante disposto nos arts. 71, inciso IX, da Constituição Federal e 262 do Regimento Interno desta Corte;
9.3.2. dê ciência desta deliberação ao interessado, alertando-o de que o efeito suspensivo proveniente da interposição de eventuais recursos, caso não providos, não o exime da devolução dos valores indevidamente percebidos após a notificação;
9.3.3. envie a esta Corte de Contas, no prazo de 30 (trinta) dias, por cópia, comprovante de que o sr. Moacir Ferreira dos Santos teve ciência desta deliberação;
9.4. esclarecer à unidade de origem, com supedâneo no art. 262, § 2º, do Regimento Interno, que a concessão considerada ilegal poderá prosperar mediante a emissão e o encaminhamento a este Tribunal de novo ato concessório, escoimado da irregularidade apontada nestes autos.

Apreciação, para fins de registro, de pensão civil concedida pelo Tribunal de Contas da União.

Primeira Câmara

Tribunal de Contas da União.

3. Interessado: Moacir Ferreira dos Santos (XXX.519.451-XX).

13.1. Ministros presentes: Vital do Rêgo (na Presidência), Walton Alencar Rodrigues, Benjamin Zymler (Relator) e Jorge Oliveira.
13.2. Ministro-Substituto presente: Augusto Sherman Cavalcanti.

BENJAMIN ZYMLER

Adoto como relatório, com os ajustes de forma pertinentes, a instrução elaborada no âmbito da Secretaria de Fiscalização de Integridade de Atos e Pagamentos de Pessoal e de Benefícios Sociais (Sefip) , a qual contou com a anuência dos dirigentes da unidade técnica e da representante do Ministério Público nos autos:
"INTRODUÇÃO
Trata-se de ato de pensão civil, submetido, para fins de registro, à apreciação do Tribunal de Contas da União (TCU) , de acordo com o art. 71, inciso III, da Constituição Federal. O ato foi cadastrado e disponibilizado ao TCU por intermédio do Sistema e-Pessoal, na forma dos arts. 2º e 4º da Instrução Normativa TCU 78/2018.
O ato deste processo pertence ao Tribunal de Contas da União.
EXAME TÉCNICO
Procedimentos aplicados
Os procedimentos para exame, apreciação e registro de atos de pessoal encontram-se estabelecidos na Instrução Normativa TCU 78/2018 e na Resolução TCU 206/2007.
....................................................................................................................................................................
	Exame das Constatações
Ato: 18485/2019 - Inicial - Instituidora: AMINI HADDAD SANTOS
Beneficiário: MOACIR FERREIRA DOS SANTOS - Cônjuge
Parecer do Controle Interno: considerar o ato legal.
Constatações e análises: 
0. Rubrica '169 - VA Opção FC' (Vantagem de caráter pessoal - Incorporação de opção de função) .
Análise da Equipe Técnica: ilegal
É ilegal a concessão das vantagens previstas nos arts. 180 da Lei 1.711/1952 e 193 da Lei 8.112/1990 cumulativamente com a vantagem dos 'quintos' (art. 2º da Lei 6.732/1979, art. 62 da Lei 8.112/1990 e art. 3º da Lei 8.911/1994) e com aquelas previstas nos arts. 184 da Lei 1.711/1952 e 192 da Lei 8.112/1990.
Sobre esse assunto, o Acórdão 2988/2018-TCU-Plenário assim deliberou:
'9.2. deixar assente que os servidores do Tribunal de Contas da União que tenham satisfeito os pressupostos temporais estabelecidos no art. 193 da Lei 8.112/1990 e os requisitos para aposentadoria até 18/1/1995, podem acrescer aos proventos de inatividade, deferidos com base na remuneração do cargo efetivo, o valor da função de confiança, paga pelo valor integral, ou a vantagem dos quintos/décimos/VPNI, de forma não cumulativa, em razão da vedação contida no § 2º do próprio art. 193 da Lei 8.112/1990;
9.3. determinar à Secretaria-Geral de Administração que transforme em vantagem pessoal, passível de absorção pelos reajustes específicos concedidos às carreiras a que pertencem os servidores deste Tribunal, a retribuição parcial da função comissionada ('opção') paga a inativos e pensionistas cujos proventos são calculados com base na remuneração do servidor ativo e cujos atos concessórios já tenham sido objeto de registro'.
Segue abaixo trecho do voto do Ministro Benjamin Zymler, relator do Acórdão 3226/2020-TCU-Plenário, que apreciou o pedido de reexame da Associação Nacional dos Servidores Aposentados e Pensionistas do Tribunal de Contas da União.
'121. Veja-se que inativos e pensionistas, cujos atos já foram registrados e que são remunerados sem paridade, não sofrerão nenhuma espécie de redução, ainda que a parcela em discussão tenha, de alguma forma, integrado a base de cálculo dos proventos.'
Considerando os fundamentos da decisão acima e que o ato de concessão de pensão sob análise ainda não foi registrado, pode-se considerar ilegal a inclusão da vantagem opção na base de cálculo da pensão, por não encontrar amparo legal.
0. Rubrica '78 - VPNI Décimos (Vantagem de caráter pessoal - Incorporação de quintos/décimos de função) '.
	Análise da Equipe Técnica: legal
A concessão da vantagem de 'quintos' ou 'décimos' está em consonância com a jurisprudência deste Tribunal e os critérios das Leis 8.911/1994 e 9.624/1998 (os períodos anteriores a 08/04/1998 são suficientes para a incorporação da vantagem de quintos) .
O quadro resumo de ocorrências e, quando for o caso, o detalhamento da norma legal e da jurisprudência para as inconsistências acima elencadas encontra-se no anexo II dessa instrução. 
Encaminhamento do ato: 
Considerar ILEGAL e recusar registro do ato de pensão civil de AMINI HADDAD SANTOS do quadro de pessoal do Tribunal de Contas da União, com base nos arts. 71, inciso III, da Constituição Federal, 1º, inciso V, e 39, inciso II, da Lei 8.443/1992 e 260, § 1º, do Regimento Interno. 
....................................................................................................................................................................
CONCLUSÃO
A abrangência e a profundidade das verificações levadas a efeito fundamentam convicção de que o ato 18485/2019 pode ser apreciado pela ilegalidade, em razão das irregularidades apontadas no item Exame das Constatações desta instrução, que representam afronta à legislação e à jurisprudência de referência.
PROPOSTA DE ENCAMINHAMENTO
Ante o exposto, com fundamento nos arts. 71, inciso III, da Constituição Federal, 1º, inciso V, e 39, incisos I e II, da Lei 8.443/1992 e 260 do Regimento Interno do Tribunal de Contas da União, propõe-se: 
considerar ILEGAL e recusar registro do ato de pensão civil de AMINI HADDAD SANTOS do quadro de pessoal do Tribunal de Contas da União;
com fulcro no art. 262, caput, do Regimento Interno deste Tribunal, determinar ao Tribunal de Contas da União que:
informe o teor do acórdão que vier a ser prolatado, encaminhando ao TCU, no prazo de trinta dias, comprovante da data de ciência pelo (a) interessado (a) , nos termos do art. 4º, § 3º, da Resolução TCU 170/2004;
dispense a devolução dos valores indevidamente recebidos de boa-fé até a data da ciência, pelo Tribunal de Contas da União, do acórdão que vier a ser proferido, com base no Enunciado 106 da Súmula da Jurisprudência do TCU;
no prazo de trinta dias, contados da ciência da decisão, envie a este Tribunal documentos comprobatórios de que o (a) interessado (a) cujo ato foi impugnado está ciente do julgamento deste Tribunal;
emita novo ato, livre da irregularidade ora apontada, em substituição ao ato de pensão civil de AMINI HADDAD SANTOS, submetendo-o a nova apreciação por este Tribunal, na forma do artigo 260, caput, também do Regimento;
dê ciência, no prazo de quinze dias, contados da notificação, do inteiro teor desta deliberação (a) o interessado (a) , alertando-o (a) de que o efeito suspensivo proveniente da interposição de eventuais recursos junto ao TCU não o (a) exime da devolução dos valores percebidos indevidamente, caso o recurso não seja provido;
promova a exclusão da rubrica apontada da base de cálculo da pensão, no prazo de 15 (quinze) dias, contados da ciência desta deliberação, sujeitando-se a autoridade administrativa omissa à responsabilidade solidária, em face de manifesta ilegalidade, uma vez que o seu pagamento não encontra respaldo na jurisprudência deste Tribunal."
É o relatório.

não há.

Procurador Sergio Ricardo Costa Caribé.

PENSÃO CIVIL. INCLUSÃO, NOS PROVENTOS, DA VANTAGEM "OPÇÃO", EM DESACORDO COM A LEGISLAÇÃO DE REGÊNCIA. ILEGALIDADE. NEGATIVA DE REGISTRO. DETERMINAÇÕES.

PENSÃO CIVIL (PCIV)

Secretaria de Fiscalização de Integridade de Atos e Pagamentos de Pessoal e de Benefícios Sociais (Sefip).

Em exame, pensão civil concedida pelo Tribunal de Contas da União (TCU) ao sr. Moacir Ferreira dos Santos, viúvo da ex-servidora Amini Haddad Santos.
2.	Instruindo o feito, a Secretaria de Fiscalização de Integridade de Atos e Pagamentos de Pessoal e de Benefícios Sociais (Sefip) propugna a negativa de registro do ato por reputar "ilegal a concessão das vantagens previstas nos arts. 180 da Lei 1.711/1952 e 193 da Lei 8.112/1990 cumulativamente com a vantagem dos 'quintos' (art. 2º da Lei 6.732/1979, art. 62 da Lei 8.112/1990 e art. 3º da Lei 8.911/1994) ". 
3.	O Ministério Público, em cota simples, põe-se de acordo.
4.	Em linhas gerais, acompanho os pareceres técnicos. 
5.	Com efeito, a inclusão da "opção" no benefício previdenciário concedido ao sr. Moacir Ferreira dos Santos é impertinente. 
6.	Nesse sentido, observo, de plano, que a função comissionada FC-9 desta Corte, que originalmente deu ensejo ao pagamento da parcela à sra. Amini Haddad Santos, desde 2001, por força da Lei 10.356/2001, não mais confere aos servidores efetivos do Tribunal a faculdade de "optar" entre distintas remunerações, pressuposto essencial para concessão da vantagem.
7.	De fato, a FC-9, a exemplo de todas as demais FC ocupadas por servidores efetivos da Casa (salvo as de Oficial e Assistente nos gabinetes de autoridades) , passou a ser retribuída como função gratificada, ou seja, mediante o simples acréscimo de seu valor à remuneração do cargo efetivo do servidor, exatamente como se dava com as antigas FG ou GRG (destaques acrescidos) :
"Art. 17. O servidor ocupante de cargo efetivo da Secretaria do Tribunal de Contas da União, quando investido em função de confiança, perceberá a remuneração do cargo efetivo acrescida do valor da função para a qual foi designado.
Art. 18. O servidor ocupante de cargo de provimento efetivo na administração pública federal nomeado para o exercício do cargo de Oficial de Gabinete ou do cargo de Assistente, previstos no art. 3 o , II, e § 2 o , desta Lei, poderá optar pela remuneração do cargo efetivo acrescida do valor correspondente à FC-3 ou à FC-1, respectivamente.
Parágrafo único. Na hipótese de o servidor de que trata o caput deste artigo integrar os quadros de pessoal da Secretaria do Tribunal de Contas da União, poderá optar pela aplicação do disposto no art. 17 desta Lei."
8.	Destarte, independentemente de qualquer outra razão, ao sr. Moacir Ferreira dos Santos não é dado ter a "opção" integrada ao seu benefício simplesmente porque a estrutura remuneratória aplicável aos proventos da instituidora em 2016, quando de seu falecimento, não comportava o pagamento de uma tal parcela pelo exercício de função comissionada.
9.	Sem embargo, o pagamento cumulado de "opção" e "quintos", como se verifica na espécie, era expressamente vedado pelo art. 5º da Lei 6.732/1979, em vigor quando da aposentadoria da ex-servidora (destaques acrescentados) :
"Art 2º O funcionário que contar seis (6) anos completos, consecutivos ou não, de exercício em cargos ou funções enumerados nesta Lei, fará jus a ter adicionada ao vencimento do respectivo cargo efetivo, como vantagem pessoal, a importância equivalente a fração de um quinto (1/5) [...].
............................................................................................................................................
Art 5º Na hipótese de opção pelas vantagens dos artigos 180 [aposentadoria com a retribuição do cargo em comissão ou função gratificada] ou 184 da Lei nº 1.711, de 1952, o funcionário não usufruirá do benefício previsto no art. 2º desta Lei ['quintos']".
10.	A propósito, lembro que, no caso de servidores ativos investidos em cargos em comissão, a "opção" pela remuneração do cargo efetivo nada mais é do que uma forma alternativa de remunerar o cargo em comissão exercido. Ou seja, quer opte pela remuneração "cheia" do cargo em comissão, quer opte pela remuneração do cargo efetivo mais o acréscimo previsto em lei (55% da comissão, para o Poder Executivo; 65%, para o Poder Judiciário) , o servidor nessa situação sempre será remunerado pelo exercício do cargo em comissão, e não pelo cargo efetivo, do qual, aliás, fica automaticamente afastado (v. art. 120 da Lei 8.112/1990) .
11.	Com o inativo alcançado pelo art. 180 do antigo Estatuto não era diferente. Assim, ao perceber a "opção", seu benefício passava a corresponder a uma das formas de remuneração do cargo comissionado, hipótese em que os "quintos", na exata dicção da lei (art. 5º da Lei 6.732/1979) , não eram admitidos.
12.	Não é demasiado assinalar que auferir, na inatividade (como se deu com a instituidora a partir de 2001) , "quintos" da FC-9 cumulativamente com a própria retribuição da FC-9 (e não a parcela "opção", insisto, como ocorre com os cargos em comissão) já configurava, então, evidente bis in idem, uma vez que ambas as vantagens tinham a mesma finalidade (proporcionar estabilidade remuneratória) e decorriam do mesmo fato gerador (o exercício pretérito de função comissionada) .
13.	Também cobra relevo o fato de que, em junho de 2016, quando instituída a pensão em análise, há muito se encontrava em vigor a regra fixada no art. 40, § 2º, da Carta Constitucional, na redação dada pelas Emendas Constitucionais 20/1998 e 41/2003 (destaques acrescentados) :
"Art. 40. Aos servidores titulares de cargos efetivos da União, dos Estados, do Distrito Federal e dos Municípios, incluídas suas autarquias e fundações, é assegurado regime de previdência de caráter contributivo e solidário, mediante contribuição do respectivo ente público, dos servidores ativos e inativos e dos pensionistas, observados critérios que preservem o equilíbrio financeiro e atuarial e o disposto neste artigo. [Redação dada pela Emenda Constitucional 41]
............................................................................................................................................
§ 2º Os proventos de aposentadoria e as pensões, por ocasião de sua concessão, não poderão exceder a remuneração do respectivo servidor, no cargo efetivo em que se deu a aposentadoria ou que serviu de referência para a concessão da pensão. [Redação dada pela Emenda Constitucional 20]"
14.	Ora, a inclusão da FC no benefício elevava os proventos da ex-servidora a um patamar superior ao da remuneração percebida na atividade, pelo exercício de seu cargo efetivo, hipótese expressamente vedada pelo comando constitucional. Logo, ainda que possível a percepção da vantagem pela instituidora (o que se admite apenas para argumentar) , porquanto inativada antes do advento da EC 20/1998, não seria lícito o cômputo da parcela no cálculo inicial da pensão.
15.	Por fim, lembro que a relação jurídica de servidores inativos com a União é substancialmente distinta daquela envolvendo seus pensionistas, de modo que não há que se falar, em favor destes, em eventual direito à conservação nos proventos de vantagens - ora reconhecidamente irregulares - indevidamente percebidas em vida pelo instituidor. 
16.	Na realidade, o Supremo Tribunal Federal tem restringido até mesmo a eficácia de títulos executivos judiciais quando o titular do direito migra da condição de servidor ativo para a de servidor aposentado. No MS 30.725, por exemplo, o Ministro Gilmar Mendes anotou (grifei) :
"Nesse sentido, a coisa julgada deveria ser invocada, a princípio, para efeitos de pagamento de vencimentos, o que não significa, necessariamente, que essa proteção jurídica se estenda, desde logo, para o cálculo dos proventos, o qual deve ser analisado caso a caso, sob pena de reconhecer-se a perpetuação de um direito declarado a ponto de alcançar um instituto jurídico diverso: o instituto dos proventos" (Segunda Turma, julgado em 29/9/2015) .
	Diante do exposto, voto no sentido de que este Colegiado adote a deliberação que ora submeto a sua apreciação.
TCU, Sala das Sessões Ministro Luciano Brandão Alves de Souza, em 12 de julho de 2022.
BENJAMIN ZYMLER 
Relator